---
title: "Estimação e comparação de funções de sobrevivência sem e com covariáveis: características e aplicações"
subtitle: "Prova Didática"
author: |
  | __Candidato:__ Rodrigo Citton Padilha dos Reis
date: |
  | Porto Alegre
  | Abril de 2017
output:
  beamer_presentation:
    theme: "CambridgeUS"
    colortheme: "seahorse"
    fonttheme: "structurebold"
    includes: 
      in_header: mystyle.tex
    keep_tex: true
---

## Análise de sobrevivência

- A \structure{análise de sobrevivência} tipicamente está relacionada a análise de dados de \structure{tempo até o evento}.
-  De maneira mais geral, esta abrange um conjunto de técnicas estatísticas para a análise de variáveis aleatórias positivas, tais como
    + tempo até o óbito por determinada causa
    + tempo de permanência no hospital
    + tempo de duração de uma greve
    + tempo até o aprendizado de certa habilidade
    + medições de carga viral
    + o valor em reais que uma companhia de seguros paga a um determinado caso
- Tipicamente, em dados de sobrevivência encontramos a presença de observações \structure{censuradas}.

## Análise de sobrevivência

- A censura é uma observação parcialmente observada.
    + O tempo até o evento é maior que o tempo observado.
- \structure{Censura à direita:} o tempo de ocorrência do evento de interesse está à direita do tempo registrado.
- \structure{Censura à esquerda:} o tempo registrado é maior que o tempo do evento.
    + __Exemplo:__ um estudo para avaliar o tempo até a alfabetização. No começo do estudo alguns indivíduos já estão alfabetizados e não lembram em que tempo o evento ocorreu.
- \structure{Censura intervalar:} o evento ocorreu em um intervalo de tempo em que se conhece apenas os limites do intervalo.
    + __Exemplo:__ um veterinário realiza visitas a cada três meses em casas de uma certa vizinhança para acompanhar a saúde de cães. O evento do interesse é a soroconversão para leishmaniose que ocorre entre as visitas.
    
## Análise de sobrevivência

```{r censura_mecanismo, echo=FALSE, message=FALSE, warning=FALSE}
set.seed(2357)
par(mfrow = c(2, 2))

# ---------------
# Dados completos
# ---------------
i <- 1:5
t <- rexp(n = 5, rate = 1/10)
d <- rbinom(n = 5, size = 1, prob = 1)
plot(i ~ t, pch = 16, xlab = "Tempo", ylab = "Paciente", main = "Dados completos", ylim = c(0,6))
segments(x0 = 0, y0 = i, x1 = t, y1 = i, lty = 2)

# ---------------
# Dados com censura tipo I
# ---------------
t <- rexp(n = 5, rate = 1/25)
d <- ifelse(t <= 20, 1, 0)
t[t >= 20] <- 20
plot(i ~ t, xlab = "Tempo", ylab = "Paciente", main = "Dados com censura tipo I", ylim = c(0,6))
points(i[d == 1] ~ t[d == 1], pch = 16)
segments(x0 = 0, y0 = i, x1 = t, y1 = i, lty = 2)
segments(x0 = 20, y0 = 1, x1 = 20, y1 = 5, lty = 4, col = "red")

# ---------------
# Dados com censura tipo II
# ---------------
t <- rexp(n = 5, rate = 1/25)
t.median <- median(t)
d <- ifelse(t <= t.median, 1, 0)
t[t >= t.median] <- t.median
plot(i ~ t, xlab = "Tempo", ylab = "Paciente", main = "Dados com censura tipo II", ylim = c(0,6))
points(i[d == 1] ~ t[d == 1], pch = 16)
segments(x0 = 0, y0 = i, x1 = t, y1 = i, lty = 2)
segments(x0 = t.median, y0 = 1, x1 = t.median, y1 = 5, lty = 4, col = "red")

# ---------------
# Dados com censura aleatória
# ---------------
t <- rexp(n = 5, rate = 1/25)
d <- ifelse(t <= 20, 1, 0)
t.min <- min(t)
d[which(t == t.min)] <- 0
t[t >= 20] <- 20
plot(i ~ t, xlab = "Tempo", ylab = "Indivíduo", main = "", ylim = c(0,6))
points(i[d == 1] ~ t[d == 1], pch = 16)
segments(x0 = 0, y0 = i, x1 = t, y1 = i, lty = 2)
segments(x0 = 20, y0 = 1, x1 = 20, y1 = 5, lty = 4, col = "red")

par(mfrow = c(1, 1))
```

## A função de sobrevivência

Estaremos interessados em estimar certas características associadas com a variável aleatória tempo até o evento, denominada por $T$, como por exemplo

- a função \structure{sobrevivência} $S(t)=\Pr(T\geq t)$.
    + A função de sobrevivência é a probabilidade de um indivíduo sobreviver pelo menos ao tempo $t$.
    
## A função de sobrevivência

```{r funcao_sobrevivencia, echo=FALSE, message=FALSE, warning=FALSE}
# ------------------------
# Taxa de falha acumulada
# ------------------------
Lambda <- function(t,a,b){
  (t/a)^(b)
}
t <- seq(0.01, 30, length = 100)
plot(t, exp(- Lambda(t, a = 10, b = 2)), main = NULL, xlab = "t", ylab = "S(t)", type = "l", lwd = 2, col = "black", lty = 1)
lines(t, exp(- Lambda(t,a = 10, b = 1)), lwd = 2, col = "red", lty = 2)
lines(t, exp(- Lambda(t,a = 10, b = 0.5)), lwd = 2, col = "blue", lty = 4)
```

## Exemplo: pacientes com câncer de cabeça e pescoço\footnote{Nothern California Oncology Group. {\bf Fonte:} Efron, B., Hastie, T., \textit{Computer age of statistical inference}, Cambridge, 2016.}

- Ensaio clínico comparando dois tratamentos para o câncer de cabeça e pescoço:
    + Quimioterapia ($n=51$);
    + Quimio + Radioterapia ($n=45$).
- Evento de interesse: óbito.
    + Resposta de cada paciente é o tempo de sobrevivência.
    + O sinal de $+$ representa uma observação censurada.

## Exemplo: pacientes com câncer de cabeça e pescoço

```{r carrega_dados, echo=FALSE, message=FALSE, warning=FALSE, results='asis'}
dados <- read.table("C:\\Users\\Rodrigo\\Dropbox\\ufrgs\\ProvaDidatica\\dados\\ncog.txt", head = T)
dados$t.tab <- ifelse(dados$d == 0, paste(dados$t, "+", sep = ""), paste(dados$t, "", sep = ""))
dados.a <- dados[dados$arm == "A",]
dados.a <- dados.a[order(dados.a$t),]
dados.b <- dados[dados$arm == "B",]
dados.b <- dados.b[order(dados.b$t),]
arm.a <- dados.a$t.tab[dados.a$arm == "A"]
arm.b <- dados.b$t.tab[dados.b$arm == "B"]
library(xtable)
tab.a <- xtable(matrix(c(arm.a, "", "", ""), ncol = 9, byrow = T), caption = "Quimioterapia")
tab.b <- xtable(matrix(c(arm.b), ncol = 9, byrow = T), caption = "Quimio + Radioterapia")
print(tab.a, include.rownames = FALSE, include.colnames = FALSE, comment = FALSE, size = "scriptsize", caption.placement = "top")
print(tab.b, include.rownames = FALSE, include.colnames = FALSE, comment = FALSE, size = "scriptsize", caption.placement = "top")
```

## Estimação da função de sobrevivência

- Na ausência de censuras:
    + $\hat{S}_n(t)=\frac{1}{n}\sum_{i=1}^n{I(T_i\geq t)}$.
    + Teste $t$ (ou Wilcoxon) para comparar os dois tratamentos.
- Na presença de censuras:
    + O estimador de \structure{Kaplan-Meier} fornece uma comparação gráfica que de maneira apropriada leva em conta as observações censuradas.

## Estimador de Kaplan-Meier\footnote{Kaplan, E. L., Meier, P., Nonparanietric estimation from incomplete observations. \textit{JASA} {\bf 53}: 457-81, 1958. {\bf Fonte:} \textit{Current Contents}.}

\begin{columns}[c]
\column{1in}
\includegraphics[width=0.9\columnwidth]{Figuras/kaplan}
\column{1in}
\includegraphics[width=0.9\columnwidth]{Figuras/meier}
\column{3in}
{\scriptsize
\begin{itemize}
\item O artigo de Kaplan e Meier começa em 1952 quando Paul Meier, então na \emph{Johns Hopkins University}, encontrou o artigo de Greenwood na duração do câncer.
\item Um ano após, no \emph{Bell Laboratories}, Kaplan se interessou tempos de vida de componentes da rede de telefones.
\end{itemize}
}
\end{columns}


\begin{itemize}
{\scriptsize
\item Kaplan e Meier trabalharam independentemente e submeteram seus respectivos trabalhos para o \emph{Journal of American Statistical Association}.
\item O JASA os encorajou a submeterem um trabalho conjunto.
\item Kaplan and Meier levaram mais 4 anos para resolverem diferenças em suas abordagens e publicaram um método que se tornou a abordagem não paramétrica padrão na análise de tempos de vida com observações censurdas.
}
\end{itemize}

## Estimador de Kaplan-Meier

- Ideia intuitiva do estimador: reescrever $S(t)$ em termos de probabilidades condicionais. Seja $t_0 < t_1$, então
$$
S(t_1) = \Pr(T\geq t_0)\Pr(T\geq t_1|T\geq t_0).
$$

- Se considerermos uma amostra de tamanho $n$ e $k$ falhas distintas ($k\leq n$) $t_1 < t_2 < \ldots < t_k$, podemos reescrever $S(t)$ para qualquer $t_j$ observado:
$$
S(t_j) = (1 - q_1)(1 - q_2)\ldots(1 - q_j),
$$

em que $q_j = \Pr(T\in [t_{j-1}, t_j)|T \geq t_{j-1}])$.

- O estimador de Kaplan-Meier estima estas probabilidades por
$$
\hat{q}_j=\frac{\mbox{nº de falhas em } t_j}{\mbox{nº de observações sob risco em } t_{j}-}, j = 1,\ldots,k.
$$

## Estimador de Kaplan-Meier

- Formulação equivalente
    + $t_1 < t_2 < \ldots < t_k$ são $k$ tempos distintos de falha
    + $d_j$ é o número de falhas em $t_j$, $j = 1, 2, \ldots, k$
    + $n_j$ é o número de observações sob risco em $t_j$ (não falharam e nem censuraram até o instante imediatamente anterior a $t_j$)
$$
\hat{S}(t) = \prod_{j:t_j<t}{\left(\frac{n_j - d_j}{n_j}\right)} = \prod_{j:t_j<t}{\left(1 - \frac{d_j}{n_j}\right)}.
$$

- O estimador de Kaplan-Meier é
    + uma função do tempo tipo escada
    + não muda entre tempos de eventos
    + não muda em tempos de censura
    
## Exercício

Complete a tabela a seguir:

\begin{table}[ht]
\centering
\begingroup\footnotesize
\begin{tabular}{ccccc}
  \hline
$t_j$ & Intervalos & $d_j$ & $n_j$ & $\hat{S}(t_j)$\\
  \hline
0& $[0,7)$ & 0&51&\\
7& $[7,34)$& 1&51&\\
34& $[34,42)$&1&50&\\
42& $[42,63)$&1&49&\\
63& $[63,64)$&1&48&\\
64& $[64,83)$&1&47&\\
83& $[83,84)$&1&45&\\
   \hline
\end{tabular}
\endgroup
\end{table}

## Exercício

\begin{table}[ht]
\centering
\begingroup\footnotesize
\begin{tabular}{ccccc}
  \hline
$t_j$ & Intervalos & $d_j$ & $n_j$ & $\hat{S}(t_j)$\\
  \hline
0& $[0,7)$ & 0&51&$(51-0)/51 = 1$\\
7& $[7,34)$& 1&51&$1\times((51-1)/51) = 0,98$\\
34& $[34,42)$&1&50&$0,98\times((50-1)/50) = 0,96$\\
42& $[42,63)$&1&49&$0,96\times((49-1)/49) = 0,94$\\
63& $[63,64)$&1&48&$0,94\times((48-1)/48) = 0,92$\\
64& $[64,83)$&1&47&$0,92\times((47-1)/47) = 0,90$\\
83& $[83,84)$&1&45&$0,90\times((45-1)/45) = 0,88$\\
   \hline
\end{tabular}
\endgroup
\end{table}

## Código R {.allowframebreaks}

```{r km, echo=TRUE, message=FALSE, warning=FALSE}
library(survival)

head(dados)

ekm <- survfit(Surv(time = t, event = d) ~ arm,
               data = dados)

plot(ekm, conf.int = F, 
     col = c("black", "red"), 
     lwd = 2, xlab = "Dias", 
     ylab = "Sobrevivência")
legend("topright",
       c("Quimio", "Quimio + Radio"), 
       col = c("black", "red"), 
       lwd = 2, bty = "n")
```

## Variância de $\hat{S}(t)$

- Para estimar a variância de $\hat{S}(t)$, considere $\hat{p}_j = 1 - \hat{q}_j = 1 - \frac{d_j}{n_j}$, então

$$
\log\hat{S}(t) = \sum_{j:t_j<t}{\log \hat{p}_j}
$$

- Assumindo $n_j\hat{p}_j\sim {\rm Binomial}(n_j, p_j)$, o \structure{método delta} implica

\begin{eqnarray*}
Var(\log \hat{p}_j) &\approx& Var(\hat{p}_j)\left(\frac{d}{dp_j}(\log p_j)\right)^2\\
&\approx& \frac{p_jq_j}{n_j}\times\frac{1}{p_j^2}=\frac{q_j}{n_jp_j}.
\end{eqnarray*}

## Variância de $\hat{S}(t)$

- Assumindo independência entre $\log \hat{p}_1,\ldots, \log \hat{p}_k$,

$$
Var[\log\hat{S}(t)] \approx \sum_{j:t_j<t}{\frac{q_j}{n_jp_j}},
$$
$$
\hat{Var}[\log\hat{S}(t)] \approx  \sum_{j:t_j<t}{\frac{\hat{q}_j}{n_j\hat{p}_j}} = \sum_{j:t_j<t}{\frac{d_j}{n_j(n_j - d_j)}}.
$$

- Utilizando novamente o método delta,

$$
\hat{Var}[\hat{S}(t)] = [\hat{S}(t)]^2\sum_{j:t_j<t}{\frac{d_j}{n_j(n_j - d_j)}},
$$

que é conhecida como a \structure{fórmula de Greenwood}.

## Intervalo de confiança

- Um intervalo de $100(1-\alpha)$% de confiança para $S(t)$ é dado por

$$
\hat{S}(t) \pm z_{\alpha/2} \sqrt{\hat{Var}(\hat{S}(t))},
$$
em que $\alpha/2$ é o $\alpha/2$-percentil da distribuição normal padrão.

- Este intervalo pode apresentar limite inferior negativo e limite superior maior que 1.
    + $\hat{U}(t) = \log[-\log \hat{S}(t)]$
    + $\hat{Var}(\hat{U}(t))=\frac{\sum_{j:t_j<t}\frac{d_j}{n_j(n_j-d_j)}}{[\log\hat{S}(t)]^2}$
    + Intervalo aproximado de $100(1-\alpha)$% de confiança para $S(t)$ 

$$
[\hat{S}(t)]^{\exp\{ \pm z_{\alpha/2} \sqrt{\hat{Var}(\hat{U}(t))}\}}.
$$

## Código R {.allowframebreaks}

```{r km_ic, echo=TRUE, message=FALSE, warning=FALSE}
ekm <- survfit(Surv(time = t, event = d) ~ arm,
               data = dados,
               conf.type = "log-log")

plot(ekm, conf.int = TRUE, 
     col = c("black", "red"), 
     lwd = 2, xlab = "Dias", 
     ylab = "Sobrevivência")
legend("topright",
       c("Quimio", "Quimio + Radio"), 
       col = c("black", "red"), 
       lwd = 2, bty = "n")
```


## Comparação de funções de sobrevivência

- \structure{Pergunta:} as funções de sobrevivência do grupo Quimioterapia e Quimio + Radioterapia diferem?

- Em outras palavras, como podemos testar $S_1(t) = S_2(t)$.
    + Os intervalos de confiança construídos anteriormente são pontuais.
- O teste de \emph{log-rank} pode responder esta questão adequadamente.

## Teste log-rank

- Sejam $t_1< t_2 < \ldots < t_k$ os tempos de falha distintos da amostra formada pela combinação das duas amostras individuais.
- Suponha que no tempo $t_j$ acontecem $d_j$ falhas e $n_j$ indivíduos estão sob risco em um tempo imediatamente inferior a $t_j$ na amostra combinada
    + $d_{ij}$ e $n_{ij}$ na amostra $i$ com  $i = 1, 2$ e $j = 1, \ldots, k$.
    
\begin{table}[ht]
\centering
\begingroup\footnotesize
\begin{tabular}{r|cc|l}
&\multicolumn{2}{|c|}{Grupos}&\\
&1&2&\\
\hline
Falha&$d_{1j}$&$d_{2j}$&$d_{j}$\\
Não falha&$n_{1j} - d_{1j}$&$n_{2j} - d_{2j}$&$n_{j} - d_{j}$\\
\hline
&$n_{1j}$&$n_{2j}$&$n_{j}$
\end{tabular}
\endgroup
\end{table}

## Teste log-rank

- Condicional à experiência de falha e censura até o tempo $t_j$ (fixando as marginais da coluna) e ao número de falhas no tempo $t_j$ (fixando as marginais de linha), a distribuição de $d_{2j}$ é é uma \structure{hipergeométrica}.
    + A média de $d_{2j}$ é $w_{2j} = n_{2j}d_jn_j^{-1}$
    + A variância de $d_{2j}$ é $(V_j)_2=n_{2j}(n_j-n_{2j})d_j(n_j-d_j)n_j^{-2}(n_j-1)^-1$


## Teste log-rank

- A estatística $d_{2j}-w_{2j}$ tem média zero e variância $(V_j)_2$.
- Se as $k$ tabelas de contingência forem independentes, um teste aproximado
para a igualdade das duas funções de sobrevivência pode ser
baseado na estatística

$$
T = \frac{[\sum_{j=1}^k{(d_{2j}-w_{2j})}]^2}{\sum_{j=1}^k{(V_j)_2}}
$$
que, sob a hipótese nula $H_0:S_1(t)=S_2(t)$ para todo o $t$, tem uma distribuição \structure{qui-quadrado} com 1 grau de liberdade para grandes amostras.

## Código R

```{r logrank, echo=TRUE, message=FALSE, warning=FALSE}
survdiff(Surv(time = t, event = d) ~ arm,
         data = dados)
```

## Comentários finais

- Discutimos o problema da estimação da função de sobrevivência.
    + O estimador de Kaplan-Meier foi apresentado e suas propriedades foram discutidas.
    + Outro estimador para a função de sobrevivência é o estimador de Nelson-Aalen.
- Discutimos a questão da comparação de duas funções de sobrevivência.
    + O teste \emph{log-rank} foi apresentado.
    + O teste \emph{log-rank} pode ser generalizado para o caso da comparação de mais de duas funções de sobrevivência.
- Códigos em `R` foram apresentados para a estimação e comparação de funções de sobrevivência.

